臺灣屏東地方法院民事裁定　　　　　　100年度消債更字第2號
聲　請　人
即 債 務人　岳宗文
代　理　人　陳素蓮
訴訟代理人　邱芬凌律師
上列當事人因消費者債務清理事件聲請更生，本院裁定如下：
    主  文
聲請人岳宗文自民國一○○年四月二十九日上午十時起開始更生
程序。
命司法事務官進行本件更生程序。
    理  由
一、按聲請更生或清算不合程式或不備其他要件者，法院應以裁
    定駁回之；債務人與金融機構協商成立者，不得聲請更生或
    清算，但因不可歸責於己之事由，致履行顯有重大困難者，
    不在此限；本條例施行前，債務人依金融主管機關協調成立
    之中華民國銀行公會會員辦理消費金融案件無擔保債務協商
    機制與金融機構成立之協商，準用前項之規定，消費者債務
    清理條例（下稱消債條例）第8條前段、第151條第5項、第6
    項分別定有明文。消債條例第151條第5項之不可歸責於己之
    事由，致履行顯有重大困難之情形，僅須於法院就更生或清
    算之聲請為裁判時確實存在即可，縱該不可歸責於己之情事
    係屬短期現象，然該事由發生時，債務人實際還款能力既受
    影響，顯不足供清償債務協商之還款金額，亦應認符合上開
    規定，應予更生；又如債務人係基於債權人之壓迫或貪圖獲
    得零利率之債務清償方案，勉為其難同意債權人提出之協商
    辦法，顯係聲請人於協商時居於劣勢，未能實質協議，僅為
    爭取利息減少及分期清償之些許優惠，勉予允諾，其財產及
    收入客觀上既難以如期履行之情形，亦應認該當消債條例第
    151條第5項不可歸責於己，致履行協商方案顯有重大困難之
    事由。另所謂不可歸責於己之事由，應係指客觀上聲請人之
    支出增多，或收入、收益減少，非其成立協商時所能預期，
    諸如物價上漲而成本增加、家屬患病等以致支出增加，或因
    病無法工作、僱佣之公司倒閉或裁員、失業、減薪等以致收
    入減少等情形，始足當之。
二、聲請人前因積欠臺灣土地銀行等金融機構債務，而於民國95
    年5月18日參與銀行公會無擔保債務協商機制，就當時欠款
    1,058,445元達成分期還款協議，同意自95年6月起，分100
    期，利率0%，每月繳納11,134元之方式償還，繳納至96年12
    月因收入不穩定而後毀諾；嗣於97年間與各債權銀行為個別
    一致性協商，同意自97年9月起，分180期，利率0%，每月分
    別繳納2,112元方式償還中國信託銀行債務，718元償還玉山
    銀行債務，自97年10月起，分180期，利率0%，每月137元償
    還臺灣土地銀行債務，自97年11月起，分180期，利率0%，
    每月280元償還慶豐銀行債務，每月609元償還國泰世華銀行
    債務，每月746元償還台北富邦銀行債務，合計每月需清償4
    ,062元，有協議書在卷可憑（見本院卷第32頁至第41頁），
    堪予認定。
三、聲請人自陳其為自營計程車司機，每月收入約3 萬元，扣除
    伙食費、交通費、房屋稅、地價稅及慢性病醫藥費用19,192
    元，雖有剩餘，然伊於96年時因收入不穩定而毀諾95年銀行
    公會協商，又98年11月27日至99年6 月26日入監服刑，並無
    收入足以償還債務，因而又再就個別一致性協商結果毀諾，
    經查：
(一)、按聲請人之薪資收入雖不穩定，然勞工保險被保險人投保資
    料表（見本院卷第61頁）不失為薪資標準之依據，從而，聲
    請人雖自陳每月經營計程車之收入約3 萬元，但聲請人之勞
    工保險投保資料逐年變動，是以，以勞工保險投保資料93年
    至95年平均投保薪資約為24,200元為每月平均收入，洵屬可
    採。
(二)、按消債條例之立法目的，係為使不幸陷入經濟困境之人得以
    清理債務、重建生活，並在清理過程中能保有符合人性尊嚴
    之最低基本生活，而非維持債務人過去慣常之寬裕生活，是
    於評估債務人之還款能力時，並非由聲請人任意主張其基本
    生活費用之數額，否則將造成揮霍無度以致清償能力降低，
    反而易使更生程序無從進行，亦對債權人之債權保障不公，
    參酌內政部所公告之95年度臺灣省最低生活費用為每人每月
    9,210元，此係按照政府公布最近1 年平均每人消費支出之
    60% 訂定（包含食品費、衣著鞋襪費、房租水電費、家居管
    理費、醫療保健費、交通通訊費、娛樂教育費及雜項支出）
    ，已可涵括足以維持人格尊嚴之生存必要費用在內，是本院
    認聲請人個人每月必要生活費用應以上開數額計算，始符公
    允，則依此標準計算，聲請人95年度之個人生活費用應為9,
    210 元，即堪認定，且聲請人並無扶養費用之產生。基此，
    聲請人95年毀諾之時，收入24,200元扣除個人必要生活費用
    9,210 元及繳納協商款11,134元後，雖尚餘3,856 元可供自
    己運用，然聲請人既希冀獲得零利率之債務清償方案，勉為
    其難同意上開長達8.3 年之協商辦法，已逾越消債條例限制
    更生方案不得超過8 年期限之規定，顯見聲請人於協商時居
    於劣勢，未能實質協議，僅為爭取利息減少及分期清償之些
    許優惠，勉予允諾，亦應認該當消債條例第151 條第5 項不
    可歸責於己，致履行協商方案顯有重大困難之事由。
(三)、聲請人95年毀諾後，於97年9 、10、11月間與各債權銀行成
    立個別一致性協商，依聲請人自陳及97年勞工投保薪資明細
    表應以30,000元為依據，扣除參酌內政部公布98年度臺灣省
    每人每月最低生活費9,829 元，尚餘20,171元可供清償債務
    ，如每月依約償還個別協商款項4,602 元，尚有餘額15,569
    元可供運用，似難認有不能清償之虞。惟聲請人因任意傾倒
    廢棄物，嗣經臺灣屏東地方法院以95年度訴字第975 號廢棄
    物清理法案件，判處有期徒刑7 個月確定，自98年11月27日
    起至99年6 月26日止入監服刑，頓失收入，無從繼續按期繳
    納協商款，實有不可歸責於己，致繼續履行協商顯有重大困
    難之情事存在。
(四)、聲請人為計程車司機，其營業額每月平均20萬元以下之從事
    小規模營業活動之自然人，屬消債條例第2 條所稱之消費者
    。目前負債總額為2,255,836 元，均為無擔保或無優先權之
    債務，且聲請人現自營計程車，平均每月為30,000元，名下
    有房屋及土地經查封在案，有聲請人財產及收入狀況說明書
    、債權人清冊、財政部高雄市國稅局財產歸屬資料清單、屏
    院惠民執癸字第99司執21913 號，附卷可參（見本院卷第48
    頁至第49頁、第95頁至第98頁頁）。則以聲請人每月之平均
    收入30,000元，於扣除上開必要支出後，僅餘20,171元可供
    清償，是每年可清償債務242,052元。依聲請人現債務總額
    為2,435,566元，經本院依職權函詢各債權銀行之結果，除
    台北富邦銀行現金卡部分債務之利息為14.25％，其餘債務
    之利息均達約19％以上，有各債權銀行民事陳報狀可按（見
    本院卷第108 頁至第135 頁），依此計算，聲請人清償債務
    ，依其每年總收入360,000 元扣除每年需繳付之利息210,77
    2 元，僅餘149,228 元足供清償本金，尚須16年始能全部清
    償債務，顯已逾個別一致性協商方案及更生方案最長還款期
    限；縱與債權人再次進行個別一致性協商，聲請人於個別協
    商一致性方案毀諾後與金融機構再次協商，仍須接續前次個
    別協商一致性方案之還款條件，按前次個別協商之利率、還
    款180 期扣除已履約之期數繼續償還，此有中華民國銀行商
    業同業公會全國聯合會函，附卷可參（見本院卷第116 頁）
    ，是以聲請人現年53歲仍須繼續繳付尚未清償之14年左右的
    協商款，顯已超過法定退休年齡及消債條例所定更生方案之
    還款期限，聲請人確有不能清償債務之情，堪可認定。
四、綜上所述，聲請人僅係從事小規模營業活動之自然人。雖曾
    依無擔保債務協商機制與無擔保債務最大債權銀行達成協議
    ，但因不可歸責於己之事由，致履行上開協議顯有重大困難
    ，且已達不能清償債務或有不能清償之虞之程度。其中無擔
    保或無優先權之債務在1,200萬元以下，又未經法院裁定開
    始清算程序或宣告破產，且查無消債條例第6 條第3 項、第
    8 條或第46條各款所定駁回更生聲請之事由存在。債務人聲
    請更生，洵屬有據，自應准許。並命司法事務官進行本件更
    生程序。
五、依消債條例第16條第1 項、第45條第1 項，裁定如主文。
中    華    民    國  100     年    4     月    29    日
                  民事庭      法    官  陳怡先
正本係照原本作成。
本件公告日期為民國100年4月29日。
中    華    民    國  100     年    4     月    29    日
                              書 記 官  鄭靜芳
附表
┌──┬──────┬────────┬────┬─────┬───┬─────────────────────┐
│編號│債權人      │本金(新臺幣)    │利    率│利息( 每年│違約金│          備              註              │
│    │            │                │        │)         │      │                                          │
├──┼──────┼────────┼────┼─────┼───┼─────────────────────┤
│ 一 │台新銀行    │信用卡45,200元  │19.71   │8,909元   │750元 │                                          │
├──┼──────┼────────┼────┼─────┼───┼─────────────────────┤
│ 二 │玉山銀行    │99,907元        │19.71％ │19,692元  │0元   │                                          │
├──┼──────┼────────┼────┼─────┼───┼─────────────────────┤
│ 三 │永豐銀行    │136,751元       │19.97％ │27,309元  │0元   │                                          │
├──┼──────┼────────┼────┼─────┼───┼─────────────────────┤
│ 四 │中國信託銀行│信用卡234,195元 │20％    │46,839元  │0元   │自95年3 月28日轉列呆帳後，共清償59,398元  │
│    │            │現金卡222,154元 │14.25％ │31,657元  │      │自95年2 月23日轉列呆帳後，共清償63,200元  │
├──┼──────┼────────┼────┼─────┼───┼─────────────────────┤
│ 五 │國泰世華銀行│信用卡65,497元  │19.7％  │12,903元  │      │自92年至94年7月止清償138,385元            │
│    │            │現金卡34,980元  │17.8％  │6,226 元  │887元 │                                          │
├──┼──────┼────────┼────┼─────┼───┼─────────────────────┤
│ 六 │臺灣土地銀行│21,019 元       │14.2％  │2,985 元  │      │自用住宅借款                              │
│    │            │215,118元       │2.92％  │6,281 元  │      │                                          │
│    │            │583,570元       │2.92％  │17,040元  │      │                                          │
│    │            │677,175元       │2.197％ │14,878元  │      │                                          │
├──┼──────┼────────┼────┼─────┼───┼─────────────────────┤
│ 七 │台北富邦銀行│100,000元       │16.5％  │16,053元  │0元   │尚欠餘額64,457元                          │
│    │            │                │        │          │      │                                          │
├──┴──────┼────────┼────┼─────┼───┼─────────────────────┤
│ 總             結│2,435,566元     │        │210,772 元│1637元│                                          │
│                  │                │        │          │      │                                          │
└─────────┴────────┴────┴─────┴───┴─────────────────────┘